臺灣高等法院民事判決
109年度家上字第343號
上  訴  人  Ａ０１

訴訟代理人  陳以虹律師
被  上訴人  Ａ０２
訴訟代理人  葉茂華律師（法扶律師）
上列當事人間請求子女監護權等事件，上訴人對於中華民國109
年9月30日臺灣新北地方法院第一審判決（109年度婚字第185號
、109年度家暫字第162號）提起一部上訴，本院於110年9月22日
言詞辯論終結，判決如下：
    主  文
上訴駁回。
第二審訴訟費用由上訴人負擔。
    事實及理由
壹、程序方面：
一、按數家事訴訟事件，或家事訴訟事件及家事非訟事件請求之
    基礎事實相牽連者，得向就其中一家事訴訟事件有管轄權之
    少年及家事法院合併請求，不受民事訴訟法第53條及第248
    條規定之限制，並得於第一審或第二審言詞辯論終結前為請
    求之變更、追加或為反請求，家事事件法第41條第1項、第2
    項定有明文。又按家事法院受理家事事件法第3條所定丙類
    事件，與一般民事訴訟事件基礎事實相牽連者，如經當事人
    合意或法院認有統合處理之必要時，應許當事人合併提起或
    為請求之追加、反請求，至所謂「有統合處理之必要」，則
    由法院斟酌個案具體情形定之（最高法院104年度第15次民
    事庭會議決議參照）。本件上訴人於原審起訴請求判准兩造
    離婚（家事訴訟事件）、酌定兩造所生未成年子女甲○○（民
    國00年0月0日生）、乙○○（000年0月0日生，下與甲○○合稱
    甲○○等2人）權利義務之行使負擔（此部分備位請求定與甲○
    ○等2人之會面交往方案，均為家事非訟事件），及請求被上
    訴人侵害其配偶權（上訴人主張為離因損害，依家事事件審
    理細則第70條第3款屬家事訴訟事件）、身體、健康權所生
    之損害賠償（民事事件）、上訴人因離婚所生非財產上損害
    賠償（家事訴訟事件），暨定於親權裁判確定前會面交往方
    案之暫時處分（家事非訟事件），經原審合併審理，核與前
    開規定與最高法院104年度第15次民事庭會議決議意旨相符
    。嗣兩造於109年4月29日在原法院和解離婚（見原審卷第20
    1至202頁），並經原審判決酌定甲○○等2人之權利義務行使
    或負擔由被上訴人單獨任之、依職權酌定上訴人與甲○○等2
    人之會面交往方案，另定與前開會面交往方案相同內容之暫
    時處分，暨判命被上訴人給付侵害上訴人身體、健康權之損
    害賠償新臺幣（下同）1萬元本息，駁回上訴人其餘之訴。
    上訴人僅就定甲○○等2人親權、會面交往方案之家事非訟事
    件、請求侵權行為損害賠償敗訴部分（包含侵害配偶權之家
    事訴訟事件及侵害身體、健康權之民事事件）提起上訴，參
    酌家事事件審理細則第4條之意旨，本件既經原審依法合併
    審理並為判決，就前揭家事非訟事件、家事訴訟事件及民事
    事件提起上訴部分，仍有續為統合處理之必要，且兩造均已
    於原審及本院第二審程序就本案為陳述，自應認由本院合併
    審理並為判決之方式處理為宜，俾免訴訟資源因分別審理而
    致過度浪費，先予說明。
二、次按對於未成年子女權利義務之行使或負擔之酌定，屬家事
    非訟事件性質，法院本得依職權為審酌，不受聲明之拘束。
    上訴人於原審起訴時原聲明請求酌定兩造所生之未成年子女
    甲○○等2人權利義務行使或負擔由上訴人單獨任之（見原法
    院109年度婚字第185號卷第1頁）。嗣於本院第二審程序中
    變更其前開聲明為：兩造所生之未成年子女甲○○等2人權利
    義務行使及負擔，由兩造共同任之（見本院卷一第27頁）。
    核上訴人前開所為與訴之變更或追加無涉，亦予敘明。
貳、實體方面：
一、上訴人主張：兩造於96年1月13日結婚，婚後育有未成年子
    女甲○○等2人，嗣於109年4月29日在原法院和解離婚。被上
    訴人於兩造婚姻存續期間內之如附表一所示時間，與訴外人
    程ＯＯ搭乘如附表一所示班機出國同遊，共同故意不法侵害伊
    之配偶權；復於108年10月12日下午8時35分許，在被上訴人
    位於新北市○○區○○路00巷00號00樓住處（下稱被上訴人住處
    ）樓下與伊發生爭執，徒手將伊摔倒在地並毆打伊背部，致
    伊受有雙側手肘擦傷、左手腕擦傷及雙側膝部擦傷之傷害，
    故意不法侵害伊身體、健康權；上開侵權行為均屬情節重大
    且造成伊精神上痛苦，應依序賠償伊因此所受非財產上損害
    8萬元、2萬元。又甲○○等2人自幼即與伊十分親近，伊有強
    烈之監護意願，且具相當親職能力；被上訴人因於108年10
    月12日對伊施以前述身體暴力，經原法院核發保護令在案（
    案列108年度家護字第2258號），應依家庭暴力防治法第43
    條規定推定由其行使親權不利於甲○○等2人；況被上訴人屢
    次阻礙伊按原審所定暫時處分（因兩造未聲明不服而告確定
    ）與甲○○等2人會面交往，亦非友善父母，請求酌定甲○○等2
    人之權利義務行使負擔由兩造共同任之，以符甲○○等2人之
    最佳利益；如認無法由兩造共同行使，請求定伊與甲○○等2
    人之會面交往方案如附表二所示等情。依民法第184條第1項
    前段、第185條、第195條第1項、第3項規定，請求被上訴人
    給付10萬元，並加計自起訴狀繕本送達翌日起算之法定遲延
    利息，暨先位依民法第1055條第1項規定，求為酌定甲○○等2
    人之權利義務行使負擔由兩造共同任之，備位依民法第1055
    條第5項規定，請求定伊與甲○○等2人之會面交往方案如附表
    二所示（原審就上開部分為上訴人一部勝訴、一部敗訴之判
    決，即判命被上訴人應就侵害上訴人身體、健康權部分給付
    上訴人1萬元本息，駁回上訴人其餘之訴；並酌定甲○○等2人
    之權利義務行使負擔由被上訴人任之，暨依職權定上訴人與
    甲○○等2人之會面交往方案如原判決附表所示。上訴人就前
    開敗訴部分均聲明不服，提起上訴。至未繫屬於本院部分，
    茲不贅述）。上訴聲明：㈠原判決關於駁回上訴人後開第2項
    、第3項、第4項部分廢棄。㈡兩造所生之未成年子女甲○○等2
    人權利義務行使及負擔，由兩造共同任之。㈢上訴人得依如
    附表二所示內容與甲○○等2人會面交往。㈣被上訴人應再給付
    上訴人9萬元，及自起訴狀繕本送達翌日起至清償日止，按
    週年利率5%計算之利息。
二、被上訴人則以：兩造前均因案入監服刑，伊出獄後在程ＯＯ之
    工作室幫忙，工作內容係規劃藝人演出及場地探勘，故有數
    次因公出國行程，惟伊等於如附表一所示出國洽公期間，均
    係分乘商務、經濟艙，飯店亦分房住宿，並無上訴人所指逾
    越一般男女社交程度之侵害配偶權情事。又伊於108年10月1
    2日係因接送甲○○等2人過程中與上訴人發生爭執，伊為保護
    甲○○等2人，情急之下始推開上訴人致其受傷，惟上訴人所
    受傷勢輕微，請求伊賠償2萬元之精神慰撫金，金額實屬過
    高。又甲○○等2人自小即由伊及家人照料，與伊等依存關係
    深厚，上訴人則自105年離家後即不願履行親職，亦未給付
    扶養費；伊從未阻礙甲○○等2人與上訴人為會面交往，甲○○
    等2人係因上訴人要其等說謊致生心理壓力而不願為之，且
    上訴人近年不斷訴訟滋擾，非友善父母，兩造無法共同行使
    甲○○等2人之親權，應由伊單獨任之，伊亦不同意如附表二
    所示之會面交往方案等語，資為抗辯。並答辯聲明：上訴駁
    回。
三、本院之判斷：
　㈠按民事訴訟如係由原告主張權利者，應先由原告負舉證之責
    ；若原告先不能舉證，以證實自己主張之事實，則被告就其
    抗辯事實即令不能舉證，或其所舉證據尚有疵累，亦應駁回
    原告之請求。本件上訴人主張被上訴人於如附表一所示時間
    與程ＯＯ一同搭乘如附表一所示班機出國同遊，共同不法侵害
    其配偶權等情，為被上訴人否認，依上說明，上訴人就此部
    分侵權行為之成立，自應負舉證責任。經查，依被上訴人、
    程ＯＯ之出入境紀錄（見本院卷一第209至213、355至359頁）
    ，固可見其等2人確有於如附表一所示時間搭乘相同班機入
    出境之情事；惟依被上訴人前於兩造另案離婚等事件（案列
    本院106年度家上字第87號，下稱87號事件）中所提勞工保
    險加保申報表、各類所得扣繳暨免扣繳憑單（見該案卷宗第
    518至520頁），可見被上訴人當時係任職於程ＯＯ擔任負責人
    之「ＯＯＯＯＯＯ」，上訴人亦自陳程ＯＯ為藝人之經紀人（見原法
    院105年度婚字第565號卷一第216頁），則被上訴人辯稱其
    於前開時間係隨程ＯＯ洽公而搭乘同班機出入境，尚非無稽。
    又上訴人未能就其所述被上訴人確係於前述時間在國外與程
    ＯＯ同遊而有不正當男女交往行為之利己情事舉證證明，上訴
    人主張被上訴人有與程ＯＯ故意共同不法侵害其配偶權之侵權
    行為云云，尚難採取。
　㈡次按因故意或過失，不法侵害他人之權利者，負損害賠償責
    任；又不法侵害他人之身體、健康、名譽、自由、信用、隱
    私、貞操，或不法侵害其他人格法益而情節重大者，被害人
    雖非財產上之損害，亦得請求賠償相當之金額。民法第184
    條第1項前段、第195條第1項分別定有明文。再按非財產上
    損害之慰撫金數額，究竟若干為適當，應斟酌兩造身分、地
    位及經濟狀況，俾為審判之依據（最高法院86年度台上字第
    511號判決意旨參照）。查上訴人主張被上訴人於108年10月
    12日下午8時35分許，因在被上訴人住處樓下與其發生爭執
    ，遂故意以徒手方式將其摔倒在地，致其受有雙側手肘擦傷
    、左手腕擦傷及雙側膝部擦傷之傷害等情，業有受理家庭暴
    力事件驗傷診斷書、原法院108年度家護字第2258號民事通
    常保護令（下稱2258號保護令）附卷可稽（見原法院109年
    度婚字第185號卷第75至81頁），並為被上訴人所不爭執（
    見本院卷一第145頁），被上訴人復因此經原法院以109年度
    簡字第2580號刑事簡易判決判處傷害罪刑在案（見原法院卷
    第419至421頁），上訴人主張被上訴人前開行為係故意不法
    侵害其身體、健康權之侵權行為，自屬有據；上訴人因被上
    訴人之侵權行為而受有前揭傷勢，精神上勢必亦受有相當程
    度之痛苦，是上訴人依民法第184條第1項前段、第195條第1
    項規定，請求被上訴人對其負賠償精神慰撫金之責，即有理
    由。至上訴人所指被上訴人同日另有毆打其背部之傷害行為
    ，業為被上訴人所否認，且依前開驗傷診斷書之檢查結果，
    亦未見上訴人背部有何傷勢（見原法院109年度婚字第185號
    卷第75頁），上訴人此部分之主張，則無可取。本院審酌上
    訴人目前從事房仲、保險業務，收入好時1個月約30萬元，
    不好時則無收入，107年度申報所得為36萬8,350元，名下有
    8,000元之投資；被上訴人現於科技公司擔任顧問，月收入
    約6萬元，107年度申報所得約27萬5,000元，名下有總價值
    共7萬7,085元之土地、汽車、投資各1筆等身分、資力情狀
    ，業經兩造陳明在卷，並有稅務電子閘門財產所得調件明細
    表在卷足參（見原法院109年度婚字第185號卷第99至100、1
    11至112頁），暨考量兩造均供稱事發當日係因上訴人送回
    甲○○等2人予被上訴人之時間較被上訴人預期為晚，兩造因
    此發生爭執，上訴人遂表示要帶甲○○等2人離開，被上訴人
    始以徒手摔倒上訴人之方式侵害上訴人之身體、健康權等節
    （見本院卷一第145頁），以及上訴人所受傷勢僅為四肢擦
    傷，且觀其於前開侵權行為發生4天後之108年10月16日，尚
    在網路上張貼其愉快飲酒之照片（見原法院109年度婚字第1
    85號卷第185頁），堪認所受傷勢應無大礙等一切情事，認
    上訴人所得請求之非財產上損害，應以被上訴人給付1萬元
    為適當。
　㈢按夫妻離婚者，對於未成年子女權利義務之行使或負擔，依
    協議由一方或雙方共同任之。未為協議或協議不成者，法院
    得依夫妻之一方、主管機關、社會福利機構或其他利害關係
    人之請求或依職權酌定之。又法院為前條裁判時，應依子女
    之最佳利益，審酌一切情形，參考社工人員之訪視報告，尤
    應注意下列事項：一、子女之年齡、性別、人數及健康情形
    。二、子女之意願及人格發展之需要。三、父母之年齡、職
    業、品行、健康情形、經濟能力及生活狀況。四、父母保護
    教養子女之意願及態度。五、父母子女間或未成年子女與其
    他共同生活之人間之感情狀況。六、父母之一方是否有妨礙
    他方對未成年子女權利義務行使負擔之行為。七、各族群之
    傳統習俗、文化及價值觀。前項子女最佳利益之審酌，法院
    除得參考社工人員之訪視報告或家事調查官之調查報告外，
    並得依囑託警察機關、稅捐機關、金融機構、學校及其他有
    關機關、團體或具有相關專業知識之適當人士就特定事項調
    查之結果認定之。民法第1055條第1項、第1055條之1 分別
    定有明文。本件兩造已於109年4月29日在原法院和解離婚，
    上訴人請求酌定兩造未成年子女甲○○等2人權利義務之行使
    或負擔，即無不合。查兩造均有承擔監護及扶養甲○○等2人
    之意願及親職能力，有新北市政府社會局依序以109年5月28
    日新北社兒字第1090971064號、109年7月10日新北社兒字第
    1091288705號函檢送之社團法人中華民國兒童人權協會社工
    訪視調查報告、映晟社會工作師事務所社工訪視調查報告可
    參（見原法院109年度婚字第185號卷第213、215、222至223
    、281、283、290、292頁）。惟觀兩造前於87號事件中即互
    指他方為婚姻不睦之原因，此經本院調取該案歷審卷宗核閱
    無誤，離婚後被上訴人仍屢次指摘上訴人於會面交往期間之
    行為未符甲○○等2人之最佳利益，及未給付甲○○等2人之扶養
    費暨另積欠被上訴人債務等情，上訴人則質疑被上訴人非友
    善父母，致其會面交往未能每次均順利進行，足見兩造互信
    基礎薄弱，尤以兩造於嚴重特殊傳染性肺炎（COVID-19）疫
    情警戒期間（下稱警戒期間）內，面對嚴峻疫情之威脅，兩
    造猶未能理性協調應以如何方式進行甲○○等2人之探視甚或
    暫停（見本院卷二第97至137頁），而仍各本立場爭執不下
    ，顯然無法期待其等可共同行使甲○○等2人之親權。本院審
    酌甲○○等2人自兩造因案入監服刑時起即由被上訴人之父母
    、姊妹負責照顧，被上訴人先行出獄後，亦與其前述原生家
    庭成員長期擔任甲○○等2人之主要照顧者迄今，對於甲○○等2
    人之需求熟悉，且與其等情感依附關係緊密，親子互動關係
    良好（見原法院109年度婚字第185號卷第223至224頁）；上
    訴人雖稱其母親居住於新北市ＯＯ區可協助照料甲○○等2人，
    但觀其自陳從事房仲、保險業，之前曾帶小孩上班及拜訪客
    戶等語（見本院卷一第146頁），顯見其支援系統實屬不足
    。又觀被上訴人陳稱其目前月入約6萬元，尚足支應父子3人
    日常花費，且其上下班時間固定，可積極參與甲○○等2人之
    生活及成長（見原法院109年度婚字第185號卷第224頁、本
    院卷一第146頁）；上訴人則自陳沒有固定工作時間，收入
    亦不穩定，並因疫情關係而經濟困難，須賴母親維生等語（
    見本院卷一第146頁、卷二第70頁），亦可見被上訴人所得
    提供之教養資源亦較上訴人為佳。被上訴人雖有前開傷害上
    訴人之侵權行為，並經原法院核發2258號保護令在案，惟衡
    以事發當時被上訴人係因上訴人揚言帶走甲○○等2人，始於
    情急之下為前開傷害行為，且上訴人僅受有四肢擦傷之輕微
    傷勢，並稱被上訴人未對小孩動手（見本院卷一第145頁）
    ，堪認被上訴人前開侵權行為僅係兩造單一衝突事件之偶發
    結果，尚不致因此即認由被上訴人行使親權將對甲○○等2人
    產生身心健康之實質危險；且被上訴人之支援系統、經濟能
    力均較上訴人為佳，已如前述，自得推翻家庭暴力防治法第
    43條規定由被上訴人行使親權係不利於甲○○等2人之推定。
    另觀兩造自108年1月18日起就甲○○等2人之會面交往事宜調
    解成立後，被上訴人即多次配合上訴人與甲○○等2人會面交
    往，此為上訴人於起訴狀內自陳，並有調解筆錄、上訴人與
    甲○○等2人出遊之照片可憑（見原法院109年度婚字第185號
    卷第25、27、83至84頁、本院卷一第325至347頁）；其後於
    本院審理期間，上訴人亦曾數次與甲○○等2人會面交往（見
    本院卷一第233、235至239頁）。依上訴人所提其歷次與被
    上訴人聯繫會面交往情事之簡訊內容，其所指無法與甲○○等
    2人會面交往之情況，多數已經被上訴人敘明係因會面交往
    時間與學測期間重疊、經溝通然甲○○等2人當日無會面交往
    意願或適逢警戒期間不宜會面等情（見本院卷一第313、317
    、321、323頁、卷二第83、107、111、117頁）；至被上訴
    人一度以上訴人未給付扶養費、另欠其債務而拒絕上訴人與
    甲○○等2人會面交往（見本院卷一第73至77頁、卷二第119至
    123頁），雖有未洽，惟此係其在兩造欠缺互信基礎之狀況
    下，基於主觀上對法律之錯誤認知而為，上訴人遽指被上訴
    人係刻意阻撓其探視而非友善父母，亦難謂當。本院復參酌
    甲○○等2人於本院表達希望由被上訴人照顧並與手足同住之
    意願（見本院卷二第73頁），根據對孩子目前生活最小變動
    原則、手足不分離原則，暨考量甲○○等2人之年齡、性別、
    人格發展需要等一切情狀，認甲○○等2人權利義務之行使或
    負擔，由被上訴人單獨任之，較符合甲○○等2人之最佳利益
    。
　㈣兩造雖經本院酌定由被上訴人單獨行使或負擔對甲○○等2人之
    權利義務，惟父母子女係人倫至親，親情相連，會面交往乃
    基於親子關係所衍生之自然權利，可使未同住之一造仍能繼
    續與其子女接觸連繫，維繫親情於不墜。為維護甲○○等2人
    日後人格之正常發展及滿足其等孺慕之情，彌補其等未能同
    時享有完整父母親情關愛之缺憾，爰依職權審酌兩造陳述（
    見本院卷一第245至248、273至274、295至301頁）、甲○○等
    2人於本院關於會面交往之陳述（見本院卷二第73頁）及其
    等之生活作息、課業需求，酌定上訴人與甲○○等2人會面探
    視之時間及方式如原判決附表所示，以使親子間得以維繫親
    密之親子關係，俾謀求甲○○等2人之最大福祉。至上訴人於
    上訴後主張應增加會面交往時間，經本院考量其請求增加之
    時段與甲○○等2人現有作息不同，且甲○○、乙○○已分屆國中
    及國小高年級，需有更多時間兼顧學業需求，且未於本院陳
    明有增加會面交往時間之意願，認尚無增加之必要。又甲○○
    等2人之權利義務行使負擔既經本院酌定如前，並由本院依
    職權定其等與上訴人之會面交往方案，上訴人備位請求定會
    面交往方案部分，即無庸審究，附此敘明。
四、綜上所述，上訴人依民法第184條第1項前段、第185條、第1
    95條第1項規定，請求被上訴人給付1萬元，及自起訴狀繕本
    送達翌日即109年2月1日（見原法院109年度婚字第185號卷
    第117頁）起至清償日止，按週年利率5%計算之利息，為有
    理由，應予准許；逾此範圍之本息請求，則屬無據，不應准
    許。原審就上開不應准許部分為上訴人敗訴之判決，另依民
    法第1055條第1項規定，酌定甲○○等2人權利義務之行使負擔
    由被上訴人單獨任之，並依職權訂定上訴人與甲○○等2人之
    會面交往方案如原判決附表所示，均無不合。上訴意旨指摘
    原判決上開部分不當，求予廢棄改判，為無理由，應駁回其
    上訴。
五、本件事證已臻明確，兩造其餘之攻擊或防禦方法及提出之證
    據，經本院斟酌後，認為均不足以影響本判決之結果，爰不
    逐一論列，附此敘明。
六、據上論結，本件上訴為無理由，依家事事件法第51條、民事
    訴訟法第449條第1項、第78條，判決如主文。
中　　華　　民　　國　　110 　年　　10　　月　　13  　日
                  家事法庭
                        審判長法  官  張松鈞
         　　　 　　　　　　　法  官　楊舒嵐
        　　　　　　　　　　　法  官　許勻睿
正本係照原本作成。
對於未成年子女權利義務行使及負擔、會面交往部分，除以適用
法規顯有錯誤為理由外，不得再抗告。如提起再抗告，應於收受
送達後10日內委任律師為代理人向本院提出再抗告狀。並繳納再
抗告費新臺幣１千元。
非財產上損害賠償部分不得上訴。
中　　華　　民　　國　　110 　年　　10　　月　　14　　日

　　　　　　　　　　　　　    書記官  秦湘羽

附表一
時間（民國） 出境航班/入境航班 104年9月8日至同年月10日 BR855/BR856 105年2月19日至同年月21日 FM802/MU5097 105年7月12日至同年月15日 IT305/IT302 106年3月6日至同年月9日 DL068/DL579 106年3月17日至同年月19日 CI721/CI722 

附表二（上訴人主張未成年子女會面交往方式）
一、於未成年子女年滿16歲以前： ㈠平日即學期間：   於每月第二、四、五之週五下午8時起至隔二日之週日下午7時   止，由被上訴人送兩名子女至上訴人住所，並於會面交往時間   結束時前往接回，接送方式如有異動，雙方自行協商；如第二   、四、五之週末適逢連假，則上訴人可自連假前一日之下午8時   起至連假末日下午7時止陪伴子女，接送方式同前。 ㈡寒暑假期間： 1、除維持前述㈠會面交往外，上訴人於寒假期間得額外增加與子    女共同生活7日，於暑假期間，得額外增加與子女共同生活14日。具體共同生活期間由雙方參酌子女之學習狀況及意見後，於暑假或寒假開始前1個月協議定之。如不能達成協議，則定於子女寒假或暑假之第1日起算7日或14日為共同生活期間【如與維持前述(一)會面交往部分重疊，則順延補足】，交接地點為上訴人住處，交接時間為共同生活第1日上午10時及最末日下午7時。 2、農曆春節即除夕至初五前間：  ⑴中華民國奇數年：除夕至初二由上訴人與子女共度。  ⑵中華民國偶數年：初三至初五由上訴人與子女共度。  ⑶本點優先於前述㈠、㈡之適用。本點所定之會面交往期間如與 　 上訴所定之期間重疊時，毋需另外補足會面交往之日數。  ⑷交接地點為上訴人住處，交接時間為共同生活第1日上午10時及最末日下午7時。 3、雙方交付子女時，應將子女之健保卡併同交付。 二、於未成年子女年滿16歲以後：     應尊重未成年子女之意願。 三、其他會面交往方式：     上訴人得於不影響未成年子女生活作息、課業及尊重其意願下，與未成年子女通話（含電話、視訊等）、通信（含實體、電子郵件、手機訊息等）。 四、雙方應遵守事項：     雙方均應尊重他方之教養方式及價值觀念，不得於未成年子女面前批判對方，均不得有危害未成年子女身心徤康之行為，均不得灌輸未成年子女有關反抗或敵視對方及其親友之觀念。